臺灣高等法院刑事判決　　　　　　　　　　　　　九十一年度上訴字第二五一九號
　　上　訴　人　臺灣臺北地方法院檢察署檢察官
　　被　　　告　甲○○
　　　　　　　　乙○○
右上訴人因被告違反商業會計法等案件，不服臺灣臺北地方法院九十一年度訴字第二
二八號，中華民國九十一年七月三十日第一審判決（起訴案號：臺灣臺北地方法院檢
察署九十年度偵緝字第四九四號、九十一年度偵字第七八二號），提起上訴，本院判
決如左：
    主  文
原判決撤銷。
甲○○行使偽造私文書，足以生損害於他人，處有期徒刑參月，如易科罰金以參佰元
折算壹日。偽造之「丙○○」印章一顆、登升工程有限公司八十七年九月至十一月領
款工作人丙○○之公司臨時僱工工資領收單三紙上偽造之「丙○○」印文七十八枚、
「丙○○」署押三枚，均沒收。
乙○○幫助納稅義務人以詐術逃漏稅捐，處有期徒刑貳月，如易科罰金以參佰元折算
壹日。
    事  實
一、甲○○係承作房屋天花板磨平小包工，乙○○則係設於台北縣新莊市○○路十五
    巷七號登升工程有限公司（下稱登升公司）負責人。陳登杉於民國八十七年間，
    將所承包台北縣中和市○○路遠東世紀廣場工程，其中天花板磨平工程，交由甲○○負責施作，並發給工資。甲○○明知其前同居人丙○○並未從事上開天花板
    磨平工作，從未領取工資，為減少其工資所得，以逃漏個人綜合所得稅，竟先於
    八十七年十二月底某日，於不詳處所，委請不知情之刻印人員，偽刻「丙○○」
    私章一顆，併同先前因不詳原因取得之丙○○國民身分證影本，交付乙○○，情
    商乙○○以「丙○○」名義報領工資新台幣（下同）十五萬元，以減少其所得。
    乙○○明知丙○○並未參與工作，惟不知甲○○並未取得丙○○同意之情況下，
    為幫助甲○○逃漏個人綜合所得稅，竟予以應允。乙○○即據以製作丙○○自八
    十七年九月至十一月共三月，每月自登升公司領取工資各五萬元之公司臨時僱工
    工資領收單各一張，並在每一張工資領收單上加蓋偽造之「丙○○」印章，而偽
    造「丙○○」印文各二十六枚，及偽造「丙○○」之簽名署押各一枚，以偽造完
    成丙○○出具表示有領取工資之公司臨時僱工工資領收單三紙，提出於登升公司
    以備查考而行使，足以生損害於丙○○。乙○○為登升公司負責人，係從事業務
    之人，並為給付薪資所得之扣繳義務人，復憑以依所得稅法第九十二條規定制作
    其業務上所制作而內容不實之登升公司於八十七年九月至十一月，給付丙○○十
    五萬元薪資之各類所得扣繳暨免扣繳憑單，並向稅捐稽徵機關申報而行使，足以
    生損害於丙○○及稅捐稽徵之正確性。甲○○於八十七年度申報個人綜合得稅減
    少申報十五萬元之薪資所得，經計算結果，逃漏個人綜合所得稅九千元。丙○○
    因不知被申報有上開十五萬元所得，故未列入申報，為稅捐稽徵機關查核發現，
    於八十九年二月間通知補稅，經丙○○向稅捐稽徵機關查證，取得上開扣繳憑單
    ，始得悉上情。
二、案經丙○○訴請臺北縣警察局新店分局報請臺灣臺北地方法院檢察署檢察官偵查
    起訴。
    理  由
壹、認定犯罪事實所憑之證據及理由
一、告訴人丙○○於檢察官訊問及原法院審理時指訴：伊於八十七年九月至十一月間
    ，並未至登升公司工作，亦未領取十五萬元工資。又伊並未同意被告甲○○以伊
    名義報領工資，亦未交付國民身份證影本及印章，供被告甲○○使用，係被告甲○○擅自所為，伊並不知情。再公司臨時僱工工資領收單上加蓋之「丙○○」印
    文，並非伊平日所使用印章所加蓋，係偽造之印章等語（見偵字第一七五三四號
    卷第十、十一頁、偵緝字第四九四號卷第十六頁、原審卷第六０、八八頁）。
二、被告甲○○於檢察官訊問、原法院及本院審理時均坦承：告訴人確實未至登升公
    司工作，亦未領取薪資，係伊要避免多繳所得稅，才以丙○○名義領取工資，並
    將丙○○之國民身分證影本及印章交付被告乙○○使用等情（見偵緝字第四九四
    號卷第十八、二五、二六、三七、三八頁、原審卷第一二七頁、本院卷第二九、
    三一頁）。
三、被告乙○○於檢察官訊問及原法院審理時均坦承：伊為登升公司負責人，被告甲○○因承包登升公司工程，有領取工資，而於八十七年底，拿告訴人之國民身分
    證影本、印章，表示要以其妻子即告訴人名義領取工資十五萬元，可以將其所得
    分攤出去，伊乃據以辦理相關手續。被告甲○○都是僱用男性員工，告訴人應該
    沒有至登升公司工作等語（見偵字第一七五三四號卷第十、十一頁、原審卷第二
    七至二九頁）。
四、被告甲○○偽造「丙○○」印章於八十九年九月至十一月公司臨時僱工工資領收
    單加蓋，以偽造完成丙○○出具表示有領取工資之公司臨時僱工工資領收單三紙
    ，及登升公司有制作於八十七年九月至十一月，給付丙○○十五萬元薪資之各類
    所得扣繳暨免扣繳憑單等情，並有被告乙○○所提出公司臨時僱工工資領收單、
    各類所得扣繳暨免扣繳憑單影本，在卷可稽（見台北縣警察局新店分局刑案偵查
    卷宗第十七頁、第二０至二二頁）。
五、被告甲○○倘漏報薪資所得十五萬元，在其他免稅額及扣除額條件均不變之情形
    下，所逃漏所得稅，經計算應為九千元等情，有財政部台灣省北區國稅局新店稽
    徵所九十一年五月二十七日北區國稅新店徵字第０九一一００五六九九號函在卷
    可據（見原審卷第一０一頁）。
六、被告乙○○始終供述：被告甲○○表示告訴人係其妻，為分攤所得，而持告訴人
    之國民身分證影本及印章，供伊辦理領取工資使用等情，核與被告甲○○供述情
    節相符（見偵緝字第四九四號卷第三七、三八頁、原審卷第二七至二九頁、第八
    八頁）。而被告甲○○與告訴人曾長住同一房間等情，並據證人即告訴人之子李
    正聰、謝勳藝一致結證在卷（見原審卷第七九至八四頁），堪信被告甲○○與告
    訴人曾經關係密切，有同居關係。則被告乙○○相信被告甲○○有權使用告訴人
    之國民身分證及印章以領取工資之說詞，應合於事理。加以被告甲○○未得到告
    訴人許可，擅自以告訴人名義領取工資，係屬犯罪行為，依理不會據實告知被告
    乙○○，且無必要。是以並無證據證明被告乙○○明知被告甲○○未獲告訴人同
    意以告訴人名義領取工資，而與被告甲○○就偽造公司臨時僱工工資領收單，有
    犯意之聯絡，及行為之分擔，併予敘明。
貳、本院對被告辯解所為判斷
一、訊據被告甲○○否認未得告訴人同意而偽造「丙○○」印章，偽以告訴人名義領
    取登升公司工資十五萬元，並辯稱：伊與告訴人有辦理結婚宴客，並一起同居多
    年，雖未辦理結婚登記，仍有夫妻關係。伊有經過告訴人同意，以其名義領取工
    資十五萬元，告訴人並交付國民身分證影本及印章，以憑辦理。嗣因伊與告訴人
    交惡，告訴人方否認其事等語。
二、訊據被告乙○○否認明知告訴人並未至登升公司工作，猶為幫助被告甲○○逃漏
    所得稅，而虛偽申報告訴人有領取工資十五萬元等情，並辯稱：伊將工作交由被
    告甲○○承包，並領取工資，伊不能確定告訴人有無至登升公司工作等語。
三、經查，告訴人既否認曾同意被告甲○○以其名義領取工資十五萬元，被告甲○○
    空言無據，已難採信。且告訴人如有同意，其於時隔未久，於申報八十七年度綜
    合所得稅時，理應主動列入申報，以避免被發現漏報補稅，甚或裁罰方是。而告
    訴人於申報八十七年度綜合所得稅時，並未列入該年度自登升公司領取十五萬元
    等情，有財政部台灣省北區國稅局新店稽徵所檢送之告訴人八十七年度綜合所得
    稅申報書影本附卷可按（見原審卷第九八頁）。再被告甲○○於檢察官訊問時供
    稱：伊因告訴人都用伊之金錢，及與告訴人之子不合，於八十七年搬出告訴人家
    中等語（見偵緝字第四九四號卷第二五頁）。並於原法院審理時供稱：伊在告訴
    人家中住到八十七年底、八十八年初等語（見原審卷第八六頁）。以感情破裂至
    搬出同居處所，應非一朝一夕所能造成，堪信被告甲○○於八十七年十二月底，
    提供告訴人身分資料領取工資時，與告訴人之感情應已非和睦。且告訴人於八十
    七年度自己即有四十萬五千元薪資所得（見原審卷第九八頁），增加所得對其應
    納所得稅稅額有明顯影響，若謂告訴人於斯時仍會輕易同意任由被告甲○○以其
    名義領取工資，不虞增加稅負，亦與常情不合。又被告甲○○八十七年度所得總
    額為二十四萬六千元，有卷附綜合所得稅核定通知書影本之記載可據（見原審卷
    第九六頁）。以被告甲○○全年所得尚不及告訴人自行申報之薪資所得四十萬五
    千元頗多，如二人形同夫妻，利害與共，而有調整所得以減少繳稅必要，理應一
    併列入考量方是，豈會將十五萬元列為所得較多之告訴人名下申報，而不列入自
    己名下申報，致應繳納所得稅較多，亦與事理不合。
四、次查，被告乙○○於原法院審理時坦承：被告甲○○於八十七年底，拿告訴人之
    國民身分證影本、印章，表示要以其妻即告訴人名義領取十五萬元，可以將其所
    得分攤出去，伊乃據以處理。被告甲○○都是僱用男性員工，告訴人應該未至登
    升公司工作等語（見原審卷第二八、二九頁）。被告嗣後空言翻異，洵不足取。
五、綜上所述，被告甲○○、乙○○所辯，均乃卸責之詞，不足採信。是事證明確，
    被告甲○○、乙○○犯行均堪認定，應依法論科。
參、論罪之理由
一、按各類所得扣繳暨免扣繳憑單係由扣繳義務人依所得稅法第九十二條規定所製作
    之單據，為業務上製作之文書。而商業會計法第十五條所規定之商業會計憑證分
    「原始憑證」與「記帳憑證」二類；所謂「原始憑證」，係指證明交易事項發生
    之經過，而為造具記帳憑證所根據之憑證；「記帳憑證」，則指證明處理會計事
    項人員之責任，而為記帳所根據之憑證。至於所得稅之扣繳義務人依所得稅法第
    八十九條第三項填發之免扣繳憑單，或依同法第九十二條開具之扣繳憑單，其用
    意在於方便稅捐稽徵機關蒐集及掌握課稅資料，以利稅捐之核課，並非證明交易
    事項發生之經過而為造具記帳憑證或證明處理會計事項人員之責任而為記帳所根
    據之憑證，自難認係商業會計法所稱「原始憑證」或「記帳憑證」（最高法院九
    十一年度台上字第四二五八號判決參照）。
二、核被告甲○○所為，係犯刑法第二百十六條、第二百十條之行使偽造私文書罪、
    稅捐稽徵法第四十一條之逃漏稅捐罪。被告係利用不知情之刻印人員，偽造印章
    ，及利用不知情之被告乙○○偽造私文書，為間接正犯。偽造印章、印文、署押
    部分，為偽造私文書之部分行為；偽造私文書之低度行為，應為行使之高度行為
    所吸收，均不另論罪。被告所犯上開二罪，有方法結果之牽連關係，應從較重之
    行使偽造私文書罪處斷。
三、核被告乙○○所為，係犯刑法第二百十六條、第二百十五條之行使業務上不實文
    書罪、稅捐稽徵法第四十三條第一項之幫助逃漏稅捐罪。被告乙○○登載不實業
    務文書之低度行為，應為行使之高度行為所吸收，不另論罪。被告乙○○所犯上
    開二罪，有方法結果之牽連關係，應從較重之幫助逃漏稅捐罪處斷。起訴書犯罪
    事實係記載被告乙○○幫助被告甲○○逃漏稅捐，起訴法條引用稅捐稽徵法第四
    十二條，應係誤載，公訴人於原法院論告時復已當庭更正起訴法條為稅捐稽徵法
    第四十三條第一項之幫助逃漏稅捐罪，本院毋庸變更起訴法條，併予敘明。又扣
    繳憑單並非商業會計法所稱會計憑證，而係業務上制作之文書，已如理由參、一
    所述，公訴人認為被告乙○○制作內容不實之扣繳憑單，應成立商業會計法第七
    十一條第一項第一款之填製不實會計憑證罪，尚有未洽，起訴法條應予變更。
肆、本院撤銷原判決之理由
一、原判決以被告甲○○、乙○○罪證明確，據以論罪科刑，固非無見。惟(一)被告甲○○就偽造私文書部分，並未與被告乙○○共同犯罪，已如理由壹、六所述，原
    判決論以共同正犯，並論處被告乙○○偽造私文書罪刑，即有未洽。(二)原判決沒
    收偽造之「丙○○」署押三枚，於事實欄未認定有偽造「丙○○」署押三枚，致
    事實與理由不相一致，並有不合。(三)扣繳憑單並非會計憑證，已如前述，原判決
    論以被告乙○○犯商業會計法第七十一條第一項第一款之填製不實會計憑證罪，
    亦有不當。
二、公訴人以原判決量刑過輕為由，指摘原判決不當，提起上訴，雖無理由，惟原判
    決既有上開可議之處，即屬無可維持，應由本院予以撤銷。
伍、本院自為判決之理由
一、本院爰審酌被告甲○○所逃漏之稅捐僅為九千元，被告甲○○、乙○○二人犯罪
    情節均非嚴重。被告乙○○又係礙於情面，應允被告甲○○所求，本身並無利益
    可得，及被告甲○○、乙○○二人之素行、犯罪之動機、目的、手段並犯罪後態
    度等一切情狀，分別量處如主文第二項、第三項所示之刑。
二、行為後法律有變更者，適用裁判時之法律，但裁判前之法律有利於行為人者，適
    用最有利於行為人之法律，刑法第二條第一項定有明文。刑法第四十一條關於易
    科罰金之規定，業經立法院於九十年一月四日修正，並經總統於同年月十日公布
    ，同年月十二日生效。觀諸修正後得易科罰金之規定「犯最重本刑為五年以下有
    期徒刑以下之罪，而受六個月以下有期徒刑或拘役之宣告，因身體、教育、職業
    、家庭之關係或其他正當理由，執行顯有困難者，得以一元以上三元以下折算一
    日，易科罰金。但確因不執行所宣告之刑，難收矯正之效，或難以維持法秩序者
    ，不在此限。併合處罰之數罪，均有前項情形，其應執行之刑逾六月者，亦同。
    」，較修正前同條所定「犯最重本刑為三年以下有期徒刑以下之罪，而受六個月
    以下有期徒刑或拘役之宣告，因身體、教育、職業或家庭之關係，執行顯有困難
    者，得以一元以上三元以下折算一日，易科罰金。」，顯然為有利於被告，爰均
    依修正後規定，諭知易科罰金之折算標準。
三、偽造之「丙○○」印章一顆，係偽造之印章，並無證據證明已不存在；登升工程
    有限公司八十七年九月至十一月領款工作人丙○○之公司臨時僱工工資領收單三
    紙，雖並非被告甲○○所有之物，惟其上偽造之「丙○○」印文七十八枚、「丙○○」署押三枚，均應依刑法第二百十九條規定沒收。
陸、本院對其餘公訴意旨之判斷
一、公訴意旨另略以：被告甲○○意圖為自己不法之所有，於八十四年四月間，在台
    北縣新店市○○街四八巷五號，竊取丙○○所有之國民身分證，因認被告甲○○
    尚犯有刑法第三百二十條第一項之竊盜罪嫌等語。
二、公訴人認定被告甲○○有竊盜犯行，係以告訴人之指訴，及被告自白有提供告訴
    人之國民身分證影本予被告乙○○使用等情為據。
三、訊據被告甲○○否認有竊取告訴人之國民身分證之犯行，並辯稱：係告訴人同意
    以其名義領取工資，自己拿國民身分證影本給伊等語。
四、經查，被告甲○○係提供告訴人之國民身分證影本予被告乙○○等情，業據被告
    甲○○、乙○○二人一致供明，則尚乏證據證明被告有取得告訴人之國民身分證
    正本使用。
五、次查，告訴人於八十六年十月六日始第一次申請補發國民身分證，所填載之遺失
    時間為八十六年九月二十二日等情，有告訴人補領國民身分證申請書影本附卷可
    參（見偵緝字第四九四號卷第三三頁）。如告訴人指訴其於八十四年四月間遺失
    國民身分證為真，以國民身分證經常需要使用，豈會時隔逾二年之久始行申請補
    發，且未於申請補發時記載正確之遺失時間。告訴人之指訴，與事理不合，即有
    瑕疵可指。
六、又查，如前所述，被告甲○○既曾與告訴人同居一室，關係密切，或於取得告訴
    人之國民身分證正本時影印留存，或告訴人因辦理事情需要，自行交給影本，而
    為被告甲○○影印留存，可能原因所在多有，並非即可認為係出以竊盜國民身分
    證正本之手段。
七、綜上所述，依公訴人所舉事證，尚不能使本院形成被告甲○○有行竊告訴人國民
    身分證正本之確信。公訴人所指被告甲○○竊盜犯行，尚屬不能證明。原應諭知
    被告甲○○此部分無罪之判決，惟公訴人認為被告甲○○竊盜部分，與上開論罪
    科刑部分，有方法結果牽連犯之裁判上一罪關係，爰不另為無罪之諭知，併此敘
    明。
柒、適用之法律
一、刑事訴訟法第三百六十九條第一項前段、第三百六十四條、第二百九十九條第一
    項前段、第三百條。
二、刑法第二條第一項前段、第十一條前段、第二百十六條、第二百十條、第二百十
    五條、第五十五條、第四十一條第一項前段、第二百十九條。
三、稅捐稽徵法第四十一條、第四十三條第一項。
四、罰金罰鍰提高標準條例第一條前段、第二條。
本案經檢察官鄭富銘到庭執行職務。
中      華      民      國      九十一      年      十      月    四    日
                              臺灣高等法院刑事第二十庭
                                  審判長法  官  葉  麗  霞
                                        法  官  范  清  銘
                                      法  官  李  錦  樑
右正本證明與原本無異。
如不服本判決應於收受送達後十日內向本院提出上訴書狀，其未敘述上訴之理由者並
得於提起上訴後十日內向本院補提理由書（均須按他造當事人之人數附繕本）。
                                        書記官  郭  台  發
中      華      民      國      九十一      年      十      月    九    日
附錄本判決論罪科刑法條：
刑法第二百十六條
行使第二百十條至第二百十五條之文書者，依偽造、變造文書或登載不實事項或使登
載不實事項之規定處斷。
刑法第二百十條
偽造、變造私文書，足以生損害於公眾或他人者，處五年以下有期徒刑。
稅捐稽徵法第四十三條
教唆或幫助犯第四十一條或第四十二條之罪者，處三年以下有期徒刑、拘役、或科一
千元以下罰金。執行業務之律師或會計師犯前項之罪者，加重其刑至二分之１。
